臺灣臺北地方法院民事判決　　　　　　　　　　　　九十二年度再易字第一二二號
　　再審原告　甲○○
　　再審被告　美商花旗銀行股份有限公司台北分公司
　　法定代理人　孫可基
右當事人間請求確認債權不存在事件，再審原告對於民國九十二年十月四日本院九十
二年簡上第二六六號民事確定判決提起再審之訴，本院判決如下：
    主  文
再審之訴駁回。
再審訴訟費用由再審原告負擔。
    理  由
甲、再審原告方面
壹、聲明：
一、請求廢棄原審九十二年度簡上字第二六六號確定判決。
二、請求確認再審被告對再審原告新台幣二十六萬八千九百一十五元之消費借貸債權
    不存在。
貳、陳述：
一、本件提起再審之理由暨遵守再審不變期間：
（一）對於不得上訴第三審之第二審確定判決，有民事訴訟法第四百九十六條第一項
      第一款規定之情形者，得對之聲明不服提起再審之訴；按民事訴訟法第四百九
      十六條第一項第一款所謂適用法規顯有錯誤者，係指確定判決所適用之法規顯
      然不合於法律規定，或與司法院現尚有效及大法官會議之解釋、最高法院尚有
      效之判例顯然違背者而言（最高法院六十年台再字第一七○號判例參照）；又
      ，確定判決消極不適用法規，顯然影響判決者，自屬民事訴訟法第四百九十六
      條第一項第一款所定適用法規顯有錯誤之範圍，應許當事人對之提起再審之訴
      （司法院大法官釋字第一七七號釋參照）；本件原審判決即九十二年度簡上字
      第二六六號確定判決，有前開所述之再審原因，再審原告自得提起本件再審之
      訴。
（二）再審原告於民國九十二年十一月十日收受原審確定判決，有送達證書可稽，再
      審原告於同年十二月八日提起本件再審之訴，未逾三十日之再審不變期間。
二、原審確定判決所持再審原告敗訴之理由，無非以再審被告主張其於美國拉斯維加
    斯時間九十年二月二十七日十七時二十六分、十七時五十三分，分別以美國銀行
    領款機吐鈔交付再審原告美金五千元、三千元，並提出訴外人美國銀行九十年八
    月八日函附預借現金交易報表、美國銀行九十一年三月十三日傳真函說明「ＲＣ
    」欄位上顯示「０００＆００１」、「００」、「０１」為證據方法，即遽認系
    爭二筆借款已由再審原告領取云云，惟上開證據方法均係電腦紀錄，而上開電腦
    紀錄最原始資料即為提款機之交易紀錄，依再審原告所取得之交易明細表五紙，
    已足以證明提款機之交易紀錄明顯出現錯誤（詳如後述），而上開之證據方法，
    係依據錯誤之提款紀錄而為製作，其本身亦非真實之交易紀錄，對於待證事實並
    無證據之證明機能，原審判決即遽認再審被告對於交付金錢之事實已盡舉證責任
    ，執而維持第一審所為不利於再審原告之判決，因此，原審判決非但判決有不適
    用民事訴訟法第二百七十七條本文規定，且顯然違背最高法院十九年上字第三八
    五號及二十年上字第七○九號判例意旨，其適用法規顯然有錯誤：
（一）按消極確認之訴，應由被告負立證責任，如被告不能立證，或其提出之證據不
      足採用，則原告之訴即應認為有理由，無庸行立證。
（二）次按銀行與消費者間發生有無交付金錢之糾紛時，本應由銀行提出相當並確實
      之證據，方可謂已盡舉證責任，至於銀行所提交之交易紀錄，僅為其片面製作
      之私文書，該交易紀錄本身已有待證據證明其內容之真實性，自不得以該交易
      紀錄，即遽認銀行已就交付金錢之事實盡其舉證責任，倘銀行片面提出之交易
      紀錄，足以作為已有付款事實之消費借貸事實證明，無異得以銀行自行製作之
      私文書用以證明有利銀行之事實，違背民事訴訟法第二百七十七條舉證責任分
      配原則，消費者之權益及交易安全社會法益，即無從確保。
三、按再審原告自七十九年起即開始使用再審被告所發行之信用卡（卡號：0000-0
    000-0000-0000）十幾年來，消費金額近千萬元，方能累積信用額度高達新台幣
    （以下同）七十八萬七千二百元，從未有不為清償之情事，再審原告於九十年三
    月間接獲再審被告寄發之繳款通知書，經逐筆核對後，發現該繳款通知書上所示
    應付帳款與實際消費金額不符，其中有二筆再審原告並未借貸，即：預借現金消
    費金額十萬零八百六十元（預借現金九萬七千四百四十九元即美金三千元，及該
    筆預借金之手續費三千四百一十一元）、十六萬八千零五十五元（預借現金十六
    萬二千三百七十二元即美金五千元，及該筆預借現金之手續費五千六百八十三元
    ），合計二十六萬八千九百一十五元，再審原告實未向再審被告預借消費，該繳
    款通知書上前開二筆應付款之記載顯然出於錯帳；再審原告發現前開錯帳後，旋
    即與再審被告連繫促其查明，再審被告為世界知名之金融機構，早已建立健全之
    消費制度，對於其客戶以信用卡借款支用之事，本極易查明，詎經歷一年多始終
    未能查明，並且向金融聯合徵信中心登錄再審原告遲延繳款之不實紀錄。
四、再審原告於九十年二月二十七日、二十八日在美國拉斯維加斯操作提款機預借現
    金之事實經過情形，其中再審被告主張之同年二月二十七日十七時二十六分一筆
    美金五千元、十七時二十八分一筆美金五千元及十七時五十三分一筆美金三千元
    ，再審原告並未提領，再審原告所提領者係同年月日十七時三十七分一筆美金五
    千元，而此一筆金額再審被告卻未有紀錄，詳如提款明細表，足見再審被告提款
    機之電腦紀錄確有出現錯誤，陳述如下：
（一）再審原告於美國拉斯維加斯時間二月二十七日零時五十分，即臺灣時間同日十
      六時五十分，第一次在美國拉斯維加斯操作提款機預借現金美金二千元，並扣
      除手續費美金二元後，其帳戶可用餘額為美金一萬二千六百八十八點七七元，
      此有交易明細表手抄本可稽，對照再審被告於第一審九十一年四月二十八日提
      出答辯狀之附件二計算表，再審原告於臺灣時間二月二十七日十六時五十一分
      五十二秒預借現金美金二千元並扣除手續費美金二元後，其帳戶可用餘額為美
      金一萬二千六百八十八點五四元，上開二者之差異，僅為交易時間上相差一分
      鐘，帳戶餘額相差美金二十三分，此時電腦紀錄似尚未出現錯誤。
（二）再審原告於美國拉斯維加斯時間二月二十七日一時三十分左右，即臺灣時間同
      日十七時三十分左右，第二次在美國拉斯維加斯操作提款機預借現金美金五千
      元，惟此時提款機螢幕上僅顯示1-800電話號碼，因再審原告無法以英文進行
      溝通，因此直接按取消鍵取消交易。
（三）再審原告於美國拉斯維加斯時間二月二十七日一時三十七分，即臺灣時間同日
      十七時三十七分，第三次在美國拉斯維加斯操作提款機預借現金美金五千元，
      並扣除手續費美金二元後，其帳戶可用餘額為美金二千六百八十四點七六元，
      此有交易明細表手抄本可稽，對照再審被告提出之計算表，再審原告於臺灣時
      間二月二十七日十七時二十六分四十秒及二十八分四十二秒分別預借現金美金
      五千元並分別扣除手續費美金二號後，其帳戶可用餘額為美金二千六百八十四
      點五四元，惟上開二者差異，為交易時間相差十幾分鐘，且再審原告僅預借現
      金一筆，卻出現二筆預借現金紀錄，此時電腦紀錄已明顯出現錯誤。
（四）再審原告因第三次交易成功，故未查覺帳戶可用餘額僅剩美金二千多元，於美
      國拉斯維加斯時間二月二十七日五時二十分左右即台灣時間同日二十一時二十
      分左右，第四次在美國拉斯維加斯操作提款機預借現金美金三千元，此時提款
      機螢幕顯示拒絕（decline），再審原告察看上一筆預借現金之交易明細表，
      方發覺帳戶可用餘額僅剩美金二千多元，對照再審被告提出之計算表，再審原
      告於台灣時間二月二十七日十七時五十三分五十四秒預借現金美金三千元，並
      扣除手續費美金二元後，其帳戶可用餘額為「負」美金三百一十七點四六元；
      雖原審判決認為即令再審原告應付帳款超過信用額度，亦屬交易狀況之真實記
      錄，並非電腦紀錄錯誤云云，惟再審原告帳戶可用餘額既已不足，依正常電腦
      作業系統本應拒絕交易，即令再審被告曾自動調整信用額度，惟該調整額後增
      加之信用額度，應先使帳戶之可用餘額增加，再由再審原告於帳戶可用餘額之
      範圍內交易使用，方符常情，是帳戶可用餘額已不足以供再審原告第四次預借
      現金美金三千元交易使用，電腦紀錄卻顯示交易成功且餘額變為負數，足見其
      電腦紀錄明顯出現錯誤。
（五）再審原告第四次交易並未成功，始察覺得帳戶可用餘額僅剩美金二千多元，故
      於美國拉斯維加斯時間二月二十七日五時二十五分台灣時間同日二十一時二十
      五分，第五次在美國拉斯維加斯操作提款機預借現金美金二千元，扣除手續費
      美金二元，此次雖交易成功，但提款機螢幕卻顯示帳戶可用餘額為「負」美金
      二千三百一十九點二一元，此有明細表手抄本可稽，對照再審被告提出之計算
      表，再審原告於台灣時間二月二十七日二十一時二十六分三十一秒，預借現金
      美金二千元並扣除手續費美金二元，其帳戶可用餘額為「負」美金二千三百一
      十九點四六元，惟再審原告帳戶可用餘額已不足如前所述，電腦紀錄卻顯示交
      易成功，足見其電腦紀錄明顯出現錯誤。
（六）再審原告於美國拉斯維加斯時間二月二十八日十六時十分，第六次在美國拉斯
      維加斯操作提款機預借現金美金六百元，其帳戶可用餘額卻又變為「正」美金
      三千四百四十九點八五元，此有交易明細表手抄本可稽，對照再審被告提出之
      計算表，其交易時間改為美國拉斯維加斯時間，其手續費改按交易金額百分之
      九八計算，其帳戶可用餘額為「負」美金三千四百五十六點六六元，足見其電
      腦紀錄明顯出現錯誤。
（七）再審原告於美國拉斯維加斯時間二月二十八日十七時十三分，第七次在美國拉
      斯維加斯操作提款機預借現金美金一千元，其帳戶可用餘額卻又變為「正」美
      金三千四百四十九點八五元，變成「正」美金四千四百五十九點六五元，此有
      交易明細表手抄本可稽，對照再審被告提出之計算表，其交易時間改為美國拉
      斯維加斯時間，其手續費改按交易金額百分之九八計算，其帳戶可用餘額為「
      負」美金四千四百六十點四六元，足見其電腦紀錄明顯出現錯誤。
五、原審確定判決認為再審原告提出之手抄本交易明細表，可能無法顯示「負」數云
    云，惟美國拉斯維加斯為重要觀光地方，所有設施均為世界一流且為最先進，借
    款器亦為最先進，此乃眾所週知之事實，此再觀再審原告所提出之交易明細表五
    紙，其中第三紙交易明細表上確有負數之記載，足見原審認為提款機交易明細可
    能並無正負數之符號設計云云，顯與事實不符。
六、系爭信用卡約款第十一條第二項約定：「持卡人使用信用卡於自動化設備上預借
    現金而未取得金錢或數量不符時，應先向辦理預借現金機構尋求解決；如無法解
    決，應於繳款截止日前，檢具銀行要求相關證明文件，請求銀行就該筆交易以第
    十三條帳款疑義處理程序辦理。」，惟上開約定並未約明未向預借現金機構尋求
    解決即不得向銀行提出爭議處理，況且再審原告上開第二次預借現金係直接按取
    消鍵取消交易，第四次預借現金係遭拒絕，並非獲得核准（approval）後未取得
    現金，故未向美國銀行尋求解決，本屬正常反應，何況系爭信用卡約定條款第十
    三條已有約定：「持卡人當期繳款截止日前，如對交易明細暨繳款通知書所載事
    項有疑義，得檢具理由及銀行要求之證明文件，通知銀行尋求解決，持卡人未依
    前項約定通知銀行者，推定交易明細暨繳款通知書所載事項無錯誤」，惟再審原
    告於九十年三月中旬，收受繳款通知書後始發現上開二筆錯誤，立即於同年三月
    二十九日向再審被告尋求決，未逾當期繳款截止日即同年四月七日，此為再審被
    告所不爭執之事實，再審被告以再審原告未先向美國銀行循求解決，即主張不得
    再為爭執云云，絕非可取。
參、證據：提出再審被告九十年三月間寄發之繳款通知書、交易明細表手抄本等證物
    為證。
乙、再審被告方面：
　　本件未經言詞辯論，再審被告亦未提出書狀為何聲明及陳述。
    理    由
一、按再審之訴，應於三十日之不變期間內提起。民事訴訟法第五百條第一項定有明
    文。查本院九十二年度簡上字第二六六號民事判決於九十二年十一月十日送達再
    審原告，再審原告於九十二年十二月八日向本院提起本件再審訴訟，有附於九十
    二年度簡上字第二六六號卷宗之送達證書及本件再審起訴狀經本院收受之戳記可
    憑，再審原告提起本件再審之訴，業已遵守不變期間，其再審之訴自屬合法，合
    先敘明。
二、按民事訴訟法第四九六條第一項第一款所謂適用法規顯有錯誤者，係指確定判決
    所適用之法規不合法律規定，或與司法院現尚有效之大法官會議解釋，或最高法
    院之判例顯有違反，或消極不適用法規顯然影響裁判情形，不包括認定事實錯誤
    ，取捨證據失當，及判決不備理由之情形在內（參照最高法院五十七年台上字第
    一０九一號判例、同院六十三年台上字第八八０號判例、同院七十一年台再字第
    二０九號判決、同院七十三年台再字第一０七號判決及司法院釋字第一七七號解
    釋）。復按確定判決具有民事訴訟法第四百九十六條第一項各款情形之一者，得
    以再審之訴對於確定終局判決聲明不服；但當事人已依上訴主張其事由或知其事
    由而不為主張者，不在此限，民事訴訟法第四百九十六條第一項但書定有明文。
    又法院認再審之訴顯無理由者，得不經言詞辯論，以判決駁回之，此觀民事訴訟
    法第五百零二條第二項規定自明。可知當事人已依上訴主張其事由，則其事由已
    受上級審法院審酌裁判，不許復再以再審之方法為主張，如當事人提起再審之訴
    違反民事訴訟法第四百九十六條第一項但書之規定，應認其再審之訴為顯無理由
    ，以判決駁回之（最高法院四十八年台抗字第一五七號判例參照）。經查：再審
    原告主張再審被告就本件消費借貸之事實未盡舉證之責，即原審徒以再審被告所
    提出之訴外人美國銀行九十年八月八日函附預借現交易報表、美國銀行九十一年
    三月十三日傳真函說明「ＲＣ」欄位上顯示「０００＆００１」、「００」、「
    ０１」等為其證據方法，遽認系爭二筆借款已由再審原告領取云云，蓋再審原告
    七次使用提款機向再審被告預借現金後取得之取款機自動印出之電腦紀錄抄本，
    與再審被告所提出計算表相比對，除發現二者有提領時間、預借現金之筆數、帳
    戶可用餘額不符外，且於帳戶可用餘額為負數時，尚淮再審原告預借，之後更發
    生帳戶可用餘額由「負」數變更為「正」之情形，足徵再審被告所提出之電腦紀
    錄明顯出現錯誤，而上開證據方法（即訴外人美國銀行九十年八月八日函附預借
    現交易報表、美國銀行九十一年三月十三日傳真函說明「ＲＣ」欄位上顯示「０
    ００＆００１」、「００」、「０１」等）即係依據錯誤之提款機交易紀錄而為
    製作，其本身亦為非真實之交易記錄，對於待證事實並無證據之證明機能，原審
    判決即遽認再審被告對於交付金錢之事實已盡舉證責任，執而維持第一審所為不
    利於再審原告之判決，因此，原審判決非但判決有不適用民事訴訟法第二百七十
    七條本文規定，且顯然違背最高法院十九年上字第三八五號及二十年上字第七○
    九號判例意旨，其適用法規顯然有錯誤等語。惟觀諸原審判決係以前開證據方法
    （即訴外人美國銀行九十年八月八日函附預借現交易報表、美國銀行九十一年三
    月十三日傳真函說明「ＲＣ」欄位上顯示「０００＆００１」、「００」、「０
    １」等）認為再審被告就消費借貸之事實已盡舉證之責，該證據是否足以證明該
    消費借貸之事實，其所涉及者乃原審認定事實無有錯誤及證據取捨是否失當之問
    題，揆諸前開意旨，尚非原審判決有適用法規顯有錯誤之情形。至原審以再審原
    告未依兩造簽訂之系爭信用卡約定條款第十一條第二項約定，於自動化設備上預
    借現金而未取得金錢或金額不符時，應先向辦理預借現金機構尋求解決，而認再
    審原告主張其未取得系爭預借現金美金五千元及三千元，顯與常情不符等情，此
    亦屬原審於認定事實時之證據取捨問題，要無適用法規顯有錯誤之情形。況且依
    前述再審原告所提之再審理由，多由再審原告於提起上訴時充作上訴理由主張之
    ，並經原審判決所審認，經本院核閱本院九十二年度簡上字第二六六號卷宗內再
    審原告於九十二年四月九日所提之上訴狀及該案判決書屬實，依民事訴訟法第四
    百九十六條第一項但書規定，亦不得提起再審之訴。
三、綜上所述，再審原告提起再審，所據之理由，均為對於原審認定事實、證據取捨
    職權之指摘，而無涉原審依其所認定之事實，有無積極適用法規不當或消極不適
    用法規之情形，且所提再審事由亦已於原審上訴理由中主張，是再審原告徒以原
    確定判決有民事訴訟法第四百九十六條第一項第一款之事由，提起本件再審之訴
    ，顯無理由，爰不經言詞辯論，逕以判決駁回之。
四、據上論結，本件再審原告之訴顯無理由，依民事訴訟法第五百零二條第二項、第
    七十八條，判決如主文。
中　　　華　　　民　　　國　　九十三　　年　　　四　　　月　　　二十七　日
                                    民事第六庭  審判長法  官  林惠瑜
                                                      法  官  郭美杏
                                                      法  官  李媛媛
右正本係照原本作成
本判決不得上訴
中　　　華　　　民　　　國　　九十三　　年　　　四　　　月　　　三十    日
                                                      書記官  林秀妙
